臺灣彰化地方法院民事判決　90年度訴字第480號
原　　　告　子○
訴訟代理人　陳榮昌律師
複代 理 人　甲○○
被　　　告　酉○○
　　　　　　乙○○
　　　　　　卯○○
　　　　　　辰○○
　　　　　　丙○○○
上　一　人
訴訟代理人　辛○○
被　　　告　寅○○
訴訟代理人　丑○○
被　　　告　戊○○
　　　　　　壬○○
　　　　　　癸○○
　　　　　　未○○即林錫鎮之.
　　　　　　巳○○即林錫鎮之.
　　　　　　午○○即林錫鎮之.
被　　　告　丁○○
訴訟代理人　戌○○
被　　　告　己○○
　　　　　　庚○○
上　二　人
訴訟代理人　申○○
上列當事人間請求分割共有物事件，本院於民國94年10月25日言
詞辯論終結，判決如下：
    主      文
兩造共有坐落彰化縣彰化市○○○段番社口小段41地號、地目旱
、面積0.4118公頃土地，分割為附圖所示：編號Ａ部分面積0.10
30公頃分歸原告取得；編號Ｂ部分面積0.0067公頃分歸被告酉○○取得；編號Ｃ部分面積0.0123公頃分歸被告乙○○取得；編號
Ｄ部分面積0.0632公頃分歸被告卯○○、辰○○取得，並按原應
有部分比例保持共有；編號Ｅ部分面積0.0343公頃分歸被告丙○○○取得；編號Ｆ部分面積0.1030公頃分歸被告寅○○取得；編
號Ｇ部分面積0.0110公頃分歸被告戊○○取得；編號Ｈ部分面積
0.0110公頃分歸被告己○○取得；編號Ｉ部分面積0.0110 公頃
分歸被告壬○○、癸○○取得，並按原應有部分比例保持共有；
編號Ｋ部分面積0.0343公頃分歸被告未○○、巳○○、午○○取
得，並按原應有部分比例保持共有；編號Ｌ部分面積0.0110 公
頃分歸被告丁○○取得；編號Ｍ部分面積0.0110公頃分歸被告庚○○取得。
訴訟費用由被告寅○○負擔24分之6，被告乙○○負擔2400分之
72，被告酉○○負擔2400分之39，被告丙○○○負擔24分之2，
被告戊○○、己○○、丁○○、庚○○各負擔12000分之321，被
告壬○○、癸○○各負擔24000分之321，被告卯○○、辰○○各
負擔4800分之368，被告未○○、巳○○、午○○各負擔36分之1
，餘由原告負擔。
　　事實及理由
一、按當事人死亡者，承受訴訟人，於得為承受者，應即為承受
    之聲明，他造當事人，亦得聲明承受訴訟。民事訴訟法第17
    5條定有明文。本件被告林錫鎮於訴訟中死亡，其繼承人未
    ○○、巳○○、午○○已就系爭土地辦理繼承登記，有原告
    所提戶籍謄本、土地登記謄本可稽，是原告聲明承受訴訟，
    核無不合，應予准許。
二、被告乙○○、壬○○、酉○○、丙○○○、庚○○、己○○
    、丁○○、癸○○、卯○○、辰○○、未○○、巳○○等人
    經合法通知，無正當理由未於最後言詞辯論期日到場，查無
    民事訴訟法第386條所列各款情形，爰依原告之聲請，由其
    一造辯論而為判決。
三、原告主張：坐落彰化縣彰化市○○○段番社口小段41地號、
    地目旱、面積4118平方公尺土地（下稱系爭土地）為兩造共
    有，應有部分為原告、被告寅○○各24分之6，被告乙○○
    2400分之72、被告酉○○2400分之39、被告丙○○○24分之
    2，被告戊○○、己○○、丁○○、庚○○各12000分之321
    ，被告壬○○、癸○○各24000分之321，被告卯○○、辰○○各4800分之368，被告未○○、巳○○、午○○各36分之1
    。系爭土地並無因物之使用目的不能分割之情形，共有人間
    亦無訂有不分割之期限，惟未能協議分割，爰請求裁判分割
    共有物。又附圖分割方案係依各共有人分管占有狀態而分割
    ，除被告庚○○、林坤成外，其餘被告均曾在同意書上簽署
    同意，爰請求依附圖方案分割等語。並聲明：如主文所示。
四、被告酉○○經合法通知未曾於言詞辯論期日到場，亦未提出
    書狀為聲明或陳述，惟曾出具同意書表示同意分割。被告乙○○表示同意分割。被告卯○○、辰○○未於言詞辯論期日
    到場，惟曾出具同意書表示同意分割，不同意依附圖方案分
    割等語。被告丙○○○表示：分割方案一定要有道路且要標
    示出來等語。被告寅○○表示：不同意原告之方案，因編號
    Ｍ、Ｌ、Ｈ、Ｇ、Ｋ部分並無留設道路，且編號Ｆ位置被告
    寅○○原有耕作並有地上物等語。被告戊○○、己○○、丁○○、庚○○表示：不同意附圖方案，因為沒有道路可以通
    行等語。被告壬○○、癸○○表示：其2人分割後願保持共
    有，但不同意依附圖方案分割，因未留設道路等語。被告未
    ○○、巳○○、午○○表示：其3人分割後願意保持共有，
    但分割後應留道路，不同意附圖方案，因未留道路等語。
五、得心證之理由：
  (一)按各共有人，得隨時請求分割共有物。但因物之使用目的不
    能分割或契約訂有不分割之期限者，不在此限。又共有物之
    分割，依共有人協議之方法行之。分割之方法，不能協議決
    定者，法院得因任何共有人之聲請，命為分配。民法第823
    條第1項、第824條第1項、第2項分別定有明文。查原告主張
    系爭土地為兩造所共有，應有部分為原告、被告寅○○各24
    分之6，被告乙○○2400分之72、被告酉○○2400分之39、
    被告丙○○○24分之2，被告戊○○、己○○、丁○○、庚○○各12000分之321，被告壬○○、癸○○各24000分之321
    ，被告卯○○、辰○○各4800分之368，被告未○○、巳○○、午○○各36分之1。系爭土地並無依物之使用目的不能
    分割之情形，各共有人間亦無不分割之約定，然無法協議分
    割之事實，業據其提出土地登記謄本、地籍圖謄本各1件為
    證，且為被告所不爭執，並經本院勘驗無訛，應堪認為真實
    。從而，原告依前揭規定請求裁判分割共有物，核無不合，
    應予准許。
　(二)次按每宗耕地分割後每人所有面積未達0.25公頃者，不得分
    割。但農業發展條例民國89年1月4日修正施行後所繼承之耕
    地，及該條例89年1月4日修正施行前之共有耕地，得分割為
    單獨所有，不在此限。上開共有耕地，辦理分割為單獨所有
    者，應先取得共有人之協議或法院確定判決，其分割後之宗
    數，不得超過共有人人數。農業發展條例第16條第1項第3款
    、第4款、第2項定有明文。查系爭土地為兩造於89年1月4日
    前共有之耕地，有土地登記謄本可稽，是依上開規定，系爭
    土地分割後，各筆土地雖未達0.25公頃，仍得分割為單獨所
    有。
  (三)查系爭土地為不規則形，僅東邊及北邊面臨道路，其上有被
    告卯○○、辰○○、庚○○、丁○○之房屋，其餘為空地使
    用等語，業經本院會同彰化地政事務所人員勘驗測量屬實，
    分別製有勘驗筆錄及複丈成果圖可稽。依附圖方案分割，分
    割後之地形尚稱方正，被告卯○○、辰○○、庚○○、丁○○之房屋亦得予保留，且與被告卯○○、辰○○、壬○○、
    林政鏘、未○○、午○○、巳○○所表示保持共有之意願相
    符。至被告丙○○○等人雖辯稱應留設通行道路云云，惟系
    爭土地並無農業發展條例第16條第1項第6款規定「非農地重
    劃地區，變更為農水路使用者」情形，而依耕地分割執行要
    點第11條規定「依本條例（即農業發展條例）第16條第1項
    第3款及第4款款規定申請分割之耕地，應分割為單獨所有。
    但耕地之部分共有人協議就其應有部分，仍維持共有者，不
    在此限。依前項規定辦理分割者，其分割後之耕地不得有全
    體繼承人或全體共有人維持共有之情形」，則系爭土地所留
    設之道路既不能由全體共有人維持共有，兩造復未表明就道
    路部分土地由何人維持共有之意願，實無從據以另闢共有道
    路，惟各共有人分割後如有通行之需，仍得依民法第789條
    規定主張通行權，尚難認系爭土地分割後有不能使用情形。
    是本院審酌系爭土地之經濟價值及使用狀況，認為依附圖方
    案分割，應屬公平合理，而為可採，爰定分割方案如主文第
    1 項所示。
六、訴訟費用負擔之依據：民事訴訟法第78條、第80條之1、第
    85條第1項但書。
中　　華　　民　　國　　94　　年　　10　　月　　31　　日
                  民事第二庭    法　官　羅秀緞
以上正本係照原本作成。
如對判決上訴，應於判決送達後20日內向本院提出上訴狀。
                      　　　    書記官　楊年雄
中　　華　　民　　國　　94　　年　　10　　月　　31　　日
